【裁判字號】    94,訴,806
【裁判日期】    950927
【裁判案由】    偽造文書
【裁判全文】
臺灣臺北地方法院刑事判決               94年度訴字第806號
公  訴  人  臺灣臺北地方法院檢察署檢察官
被      告  丙○
上列被告因偽造文書案件，經檢察官提起公訴（94年度偵緝字第
357 號），本院判決如下：
    主  文
丙○共同行使偽造私文書，足生損害於他人，累犯，處有期徒刑
陸月，如易科罰金，以參佰元（即新臺幣玖佰元）折算壹日。附
表所示文件之印章、印文均沒收。
    事  實
一丙○前因詐欺案件，經臺灣臺北地方法院於民國八十九年十一
  月二十九日以八十三年訴字第二一一五號判決判處有期徒刑六
  月，並經臺灣高等法院於八十四年八月八日以八十四年上易字
  第六○二號判決駁回上訴確定，同年十月十六日易科罰金執行
  完畢，另因妨害自由案件，經本院於九十年十二月十三日以八
  十九年自字第一○四四號判決判處有期徒刑五月，臺灣高等法
  院駁回上訴確定，九十一年七月十七日易科罰金執行完畢。其
  明知林雲卿、何玉、辛向華、高堅凱（原名高鄉義）並未同
  意擔任德卿機械股份有限公司（下稱德卿公司）之董事長、董
  事或監察人，竟與陳宏澤（原名陳良民，已歿）共同基於偽造
  私文書及行使偽造私文書之犯意聯絡，於八十九年三月間擅自
  將陳良民以不詳方法取得之林雲卿、何玉、辛向華、高堅凱
  之身分證影本，交由不知情之乙○○多次在其位於臺北市○○
  路三十六號三樓之捷明會計事務所內，於不詳時間製作登載林
  雲卿、何玉、辛向華、高堅凱為股東、董事出席會議選任董
  事、董事長等不實事項之股東名簿、董監事名單、股東會議事
  錄、董事會議事錄等文件，並在德卿公司之變更登記申請書及
  董事會議事錄、董事會議簽到簿上，分別使不知情之人代刻印
  章，而偽造「林雲卿」、「何玉」、「辛向華」、「高鄉義
  」之印文後，持向經濟部商業司辦理公司董事長、董事、監察
  人變更登記而行使之，足生損害於林雲卿、何玉、辛向華、
  高堅凱及主管機關對公司登記資料管理之正確性。
二案經臺灣臺北地方法院檢察署檢察官自動檢舉偵查起訴。
    理  由
一認定事實所憑之證據及理由：被告丙○否認有起訴書所載犯行
  ，於本院九十四年八月二十六日行準備程序時辯稱：我認識陳
  良民，他本來是會計師，我不知道有德卿這家公司，我沒拿德
  卿公司的資料去給乙○○辦登記（該日筆錄第二頁），後又承
  認該家公司為其經乙○○告知要結束營業後，介紹陳良民用二
  十萬元向乙○○購買該公司等語。本院認為：
(一)德卿公司於八十七年十二月十七日完成設立登記，八十九年三
  月二十四日申請將董事長變更為戊○○，董事變更為林雲卿、
  辛向華，地址亦改為臺北市○○路一○二號十三樓，經臺北市
  政府建設局於同年五月十八日核准變更登記。又於八十九年七
  月十七日申請將董事變更為林雲卿、丁○○，監察人改為何玉
  ，地址改為臺北市○○○路○段一八四號八樓之三，經臺北
  市政府建設局於同年八月十日核准變更登記。八十九年九月七
  日再度申請將地址改為臺北市○○○路○段一○三號四樓，經
  臺北市政府建設局於同年九月三十日核准變更登記。八十九年
  十月二十一日申請變更地址後，旋於同年十月二十六日撤回申
  請，並於同年十一月二日又申請變更地址為臺北市○○○路○
  段五十九號七樓之四，經臺北市政府建設局於同年十一月十五
  日核准變更登記。繼而於九十年三月十六日申請將董事長變更
  為瞿秀銓，經臺北市政府建設局於同年三月二十九日核准變更
  登記等情，該局掌管之德卿機械有限公司案卷卷內資料可參，
  應無疑義。
(二)被告於本院九十五年五月十日審理時稱：八十八年十月乙○○
  跟我說，有一家德卿公司要結束營業，問我要不要買，我沒有
  買，就介紹陳良民給乙○○認識，由陳良民用二十萬元向乙○○買下德卿公司，他們後面如何辦手續，我都沒參與。乙○○
  問我是否要買德卿公司的時候有跟我說，德卿公司有申請一百
  張空白支票，等公司變更手續完成，銀行帳戶的負責人也更名
  完畢之後，這一百張空白支票也會一起交給我，後來乙○○也
  沒有把這一百張支票過戶給陳良民，我介紹這一件賺了五萬元
  ，所以事實上乙○○是用二十五萬元賣給陳良民，五萬元是乙○○給我的傭金。我從來沒有向合作金庫申請支票，當時德卿
  公司申請的支票是臺北區中小企銀，乙○○沒通知我去銀行辦
  帳戶過戶手續，我還是負責人時領用的支票我也沒交給乙○○
  ，還在我手上（後又稱）是哪一家銀行我記錯了，乙○○確實
  有跟我說有一百張空白支票要跟公司一起過戶（該日筆錄第十
  四頁）。
(三)證人即辦理本件變更登記所有手續之乙○○於本院審理時證稱
  ：甲○○要結束公司，當時我告訴他，結束公司要付一萬元手
  續費，如果他把公司轉讓給別人，可以拿到三萬元，而且公司
  負責人、股東都會換成別人，他也不會有任何法律上的責任。
  因為一個公司成立的手續費約需二萬五千元到三萬元，由購買
  這家公司的人支付。丙○之前有一家餐廳是我幫他處理會計事
  務，他有告訴我，若有人公司經營不下去的話，要告訴他，他
  想要承接一家公司。甲○○要結束公司時，我說有一個客戶要
  去大陸，公司沒法繼續經營下去，我問他是否要承接這家公司
  ，丙○說「好啊，好啊，很好」。我說我會把公司的登記程序
  及發票都弄好，再交給他。辦理完畢之後，我正常都是交付經
  濟部執照、公司登記證、購票證、發票章等，應該是交給丙○
  的助手葉先生，丙○很少出面，他好像陸續給我十萬元，現金
  或支票我忘了。本件變更登記，我交付甲○○的三萬元是丙○
  給我，我再轉交給甲○○。五月十八日這次的變更登記董事林
  雲卿、丁○○、何玉等三人是丙○寫一張單子給我，上面有
  寫誰當董事長、董事、監察人，至於他們有無同意，我無法知
  道，因為他們委託丙○，丙○請葉先生拿這幾個人身分證的正
  、反面影本過來給我，印章是委託我代刻的，那時候不需要簽
  名，所以都用蓋章，我沒跟陳良民碰過面，都是跟丙○接洽，
  我印象中是在一個餐廳跟丙○談，公司負責人是何人，都是由
  丙○決定的，丙○再請一個葉先生拿戊○○的身分證給我辦的
  ，我根本沒見過戊○○。八十九年七月五日會議紀錄之後都不
  是我辦的，我記得當時把股東分二次變更後，就把資料交給承
  接的人（同日審判筆錄第八頁至第十四頁）等語。由此可知，
  乙○○於知悉甲○○欲終結德卿公司時，將該項訊息告知被告
  ，並親自與其洽談，被告遂將戊○○、林雲卿、何玉、辛向
  華、高堅凱等人之身分證影本交給「葉先生」，由其轉交乙○○辦理變更登記之相關手續，包括代刻印章、製作變更登記申
  請書及相關資料，所有費用亦均為被告支付，乙○○則代為辦
  理八十九年五月十八日該次將董事長變更為戊○○，董事變更
  為林雲卿、辛向華，地址改為臺北市○○路一○二號十三樓之
  手續。
(四)依乙○○提出之捷明會計事務所辦理德卿公司變更登記時之相
  關文件觀之，該所之流程表中記載，八十九年三月二十七日詢
  得被告之行動電話及公司電話號碼，同年四月二十五日之後六
  月九日之前，與被告聯絡某事項（內容無法辨識），被告並於
  八十九年三月十七日於「公司讓渡合約書」中簽名，代表受讓
  德卿公司之事實，且被告亦自承至今仍持有德卿公司之支票，
  足認於乙○○受託辦理德卿公司變更登記期間，確有與被告聯
  絡，並由被告買受德卿公司之事實，另依前述流程表之記載僅
  至八十九年六月十九日為止，且於八十九年五月十八日該次變
  更登記完成後即無其他資料等事實，參以證人乙○○之證言，
  足證被告委請乙○○辦理變更登記之次數僅八十九年五月十八
  日完成變更登記該次，八十九年七月十七日該次申請及其前後
  所有相關手續均非乙○○辦理，其所證述之內容應可採信，足
  證本件確由被告提供戊○○、林雲卿、何玉、辛向華、高堅
  凱等人之身分證影本及董事監察人名單等資料予乙○○，委其
  辦理變更登記。
(五)依前述公司讓渡合約書內所載，被告於八十九年三月十七日前
  ，即已給付五萬元予乙○○，簽約當天又給付現金八萬五千元
  ，支票一萬五千元而全數付清，合計給付乙○○之金額十五萬
  元，足認被告確有給付報酬予乙○○。另依證人即曾任德卿公
  司董事長之戊○○於本院九十五年五月十日審理時證稱：公司
  剛成立時，我有請何玉擔任公司股東，他也有同意，其他人
  都是總經理陳良民找來的，我不認識，公司的變更登記也是由
  陳良民去處理的，我不知道是向哪一位會計師辦理的。董事會
  議紀錄是陳良民製作後交給我簽名的，沒見過被告，也沒見過
  甲○○（該日審判筆錄第二頁至第九頁）等語，益證被告乃以
  自己名義，為陳良民購買德卿公司，且所有董事、監察人、股
  東之身分資料均為陳良民交予被告辦理變更登記，被告關於陳
  良民以二十五萬元（包括給付乙○○之酬勞）之代價購買德卿
  公司部分之陳述，應屬事實。
(六)被告前於九十年七月十二日以一百二十萬元之代價向原股東王
  治中買下八旗國際股份有限公司之股權及公司實際經營權後，
  幫助他人逃漏稅捐之行為，經臺灣臺中地方法院九十二年訴緝
  字第三七九號判決判處有期徒刑五月，先後經臺灣高等法院臺
  中分院及最高法院判決駁回上訴而確定。其於該案中亦辯稱：
  那是陳良民的公司，我是購買八旗公司的股份，是王治中賣我
  的，於一個月內我就將全部股份轉給陳良民，因當時我沒有錢
  支付，我們有辦理移轉登記，負責人沒有變，他做沒多久就轉
  給陳良民了，是他們二人合作的，我是退出的等語，與其於本
  院之辯解幾乎如出一轍；況其於本院審理時自承曾介紹陳良民
  向乙○○購入六家公司，陳良民本身亦有三十多家公司，且都
  是找人頭（本院九十五年九月六日審判筆錄第八頁第二十七行
  至第二十八行、第十一頁第七行至第九行、第九頁第二十行至
  第二十七行）等語，足認被告對於陳良民不斷收購公司之異常
  行為已習以為常，陳良民未經本人同意而提供他人身分資料登
  記為董事或股東之犯行實不違反其本意，其主觀上確有與陳良
  民共同偽造並行使私文書之不確定故意。
(七)本件證據明確，已可認定被告有事實欄所載之犯行。
二論罪科刑之依據
(一)被告所為，犯刑法第二百十條偽造私文書、第二百十六條行使
  偽造私文書罪，其偽造署押、印章、印文等為偽造私文書之階
  段行為，偽造私文書之低度行為又為行使之高度行為吸收，均
  不另論罪。其利用不知情之乙○○代為辦理變更登記之各項手
  續，製作內容不實之文件提出於主管機關，為偽造行使偽造私
  文書之間接正犯，至乙○○先後多次書寫林雲卿、何玉、辛
  向華、高堅凱等姓名及代刻印章、蓋用印文之行為，均為申請
  八十九年五月十八日該次變更登記而於短時間內先後於同一場
  所為，依一般社會觀念言，此數次行為並無時間間斷，事實上
  有不可分離之密接關係，應為一個行為之持續動作，屬接續犯
  。被告與陳良民就上述行為間有犯意聯絡及行為分擔，為共同
  正犯。
(二)新舊法適用：被告行為後，刑法已於九十四年二月二日修正公
  布，並於九十五年七月一日施行，修正後第二條第一項規定：
  「行為後法律有變更者，適用行為時之法律。但行為後之法律
  有利於行為人者，適用最有利於行為人之法律。」此項修正乃
  為符合刑法第一條罪刑法定主義之要求，貫徹法律禁止溯及既
  往原則，屬規範行為後法律變更所生新舊法律比較適用之準據
  法，無比較新舊法之問題，應逕適用修正後刑法決定新舊法之
  適用，先予敘明。又關於刑法修正後之新舊法比較，應就罪刑
  有關之一切情形，綜其全部罪刑之結果而為比較，最高法院九
  十五年五月二十三日著有九十五年度第八次刑庭會議決議可參
  。
(1)共同正犯：刑法修正後，第二十八條僅作文字修正，並未變更
  法律適用之方式或法律效果。
(2)累犯：被告曾有如事實欄所述之犯罪科刑執行完畢情形，有臺
  灣高等法院被告前案紀錄表一份可參，其受有期徒刑執行完畢
  後，於五年內故意再犯有期徒刑以上之本罪，不論依修正刑法
  第四十七條，或修正後刑法第四十七條第一項之規定，均構成
  累犯，對被告而言並無有利或不利之情形。
(3)易科罰金：被告行為時之刑法第四十一條第一項前段規定：「
  犯最重本刑為五年以下有期徒刑以下之刑之罪，而受六個月以
  下有期徒刑或拘役之宣告，因身體、教育、職業、家庭之關係
  或其他正當事由，執行顯有困難者，得以一元以上三元以下折
  算一日，易科罰金。」被告行為時之易科罰金折算標準，依修
  正前罰金罰鍰提高標準條例第二條前段（現已刪除）規定，係
  就其原定數額提高為一百倍折算一日，則本件被告行為時之易
  科罰金折算標準，應以銀元一百元至三百元折算一日，經折算
  為新臺幣後，應以新臺幣三百元至九百元折算為一日。惟九十
  五年七月一日施行之刑法第四十一條第一項前段規定：「犯最
  重本刑為五年以下有期徒刑以下之刑之罪，而受六個月以下有
  期徒刑或拘役之宣告者，得以新臺幣一千元、二千元或三千元
  折算一日，易科罰金。」，依修正後之刑法第二條第一項規定
  比較修正前後易科罰金折算標準，以舊法較有利被告。
(4)綜合上述各條文修正前後之比較，以被告行為時之法律較有利於
  行為人，自應適用修正前刑法之相關規定予以論處。
(三)德卿公司於八十九年七月十七日申請將董事變更為林雲卿、丁○○，監察人改為何玉，同年八月十日核准變更登記，及九
  十年三月十六日申請將董事長變更為瞿秀銓，同年三月二十九
  日核准變更登記二次變更登記既非乙○○所辦理，且被告於取
  得德卿公司所有權後，隨即出售予陳良民等情已詳述於前，自
  難認定該二次變更登記所需文件亦為被告偽造，惟因公訴意旨
  認此部份與前述經本院論罪部分有連續犯之關係，故亦不另為
  無罪之諭知。
(四)本院審酌陳良民涉及之相關案件，均以收購公司之方式，幫助
  他人以不正方法逃漏稅捐，使國家損失大量稅收，被告協助陳
  良民遂行上述犯行，犯後亦無悔意，原應從重量刑；惟念及其
  就本件偽造文書犯行並非主導者，且僅參與第一次變更登記之
  申請等一切情狀，量處如主文所示之刑，並依修正前刑法第四
  十一條第一項諭知易科罰金之折算標準。未扣案如附表所示之
  文件為供被告偽造私文書及行使偽造私文書所用之物，已經被
  告行使而提出於臺北市建設局，非屬被告所有，雖不得諭知沒
  收，惟其等文件上「林雲卿」、「何玉」、「辛向華」、「
  高鄉義」等印文、署押及被告盜刻之印章，不問屬於犯人與否
  ，均依刑法第二百十九條規定沒收之。
四適用之法條：刑事訴訟法第二百九十九條第一項前段，刑法第
  二條第一項，修正前刑法第二十八條、第二百十條、第二百十
  六條、第四十一條第一項前段、第四十七條、第二百十九條，
  修正前罰金罰鍰提高標準條例第二條，現行法規所定貨幣單位
  折算新臺幣條例第二條。
本案經檢察官熊南彰到庭執行職務
中    華    民    國    95    年    9     月    27    日
                  刑事第十五庭  審判長法  官  周祖民
                                      法  官  楊台清
                                      法  官  邱蓮華
上正本證明與原本無異。
如不服本判決，應於判決送達後10日內，向本院提出上訴狀。
                                      書記官  王黎輝
中    華    民    國    95    年    10    月    3     日
附表：應沒收之物
1、「林雲卿」、「何玉」、「辛向華」、「高鄉義」四人之
   印章共四個。
2、德卿機械股份有限公司民國八十七年十一月十六日章程後方
   全體發起人欄內「林雲卿」、「辛向華」、「高鄉義」之印
   文共三枚。
3、德卿機械股份有限公司民國八十九年三月二十二日董事會議
   事錄二張，各張中紀錄項下「辛向華」之印文共二枚。
4、德卿機械股份有限公司民國八十九年三月二十二日變更登記
   申請書中董事項下「林雲卿」、「辛向華」之印文共二枚。
附錄論罪科刑法條
刑法第210條
偽造、變造私文書，足以生損害於公眾或他人者，處五年以下有
期徒刑。
刑法第216條
行使第二百十條至第二百十五條之文書者，依偽造、變造文書或
登載不實事項或使登載不實事項之規定處斷。


司法院資訊處製作；財團法人民間司法改革基金會備份。
